【裁判字號】    96,重訴,1465
【裁判日期】    970327
【裁判案由】    侵權行為損害賠償
【裁判全文】
臺灣臺北地方法院民事判決            96年度重訴字第1465號
原      告  丙○○
            丁○○
            己○○
            戊○○
            乙○○
            甲○○
上六人共同
訴訟代理人  庚○○
被      告  辛○○
            晉椿工業股份有限公司
法定代理人  壬○○
訴訟代理人  徐嶸文律師
上列當事人間侵權行為損害賠償事件，經本院刑事庭以96年度交
附民字第172號裁定移送民事庭審理，本院於民國97年1月24日言
詞辯論終結，判決如下：
    主  文
被告辛○○應給付原告丙○○新臺幣陸拾柒萬元，給付原告戊○○新臺幣肆拾肆萬玖仟零玖拾捌元，給付原告己○○新臺幣伍拾
壹萬捌仟元，給付原告丁○○、乙○○、甲○○各新臺幣貳拾伍
萬元，及均自民國九十六年七月十九日起至清償日止按年息百分
之五計算之利息。
原告其餘之訴駁回。
訴訟費用由被告辛○○負擔五分之一，餘由原告負擔。
本判決關於原告丙○○、戊○○、己○○、丁○○、乙○○、甲○○勝訴部分，於原告丙○○以新台幣貳拾貳萬肆仟元、原告戊○○以新臺幣壹拾伍萬元、原告己○○以新臺幣壹拾柒萬參仟元
、原告丁○○、乙○○、甲○○分別以新臺幣捌萬肆仟元為被告
辛○○供擔保後，得假執行。但被告辛○○如於假執行程序實施
前，分別以新臺幣陸拾柒萬元為原告丙○○、以新臺幣肆拾肆萬
玖仟零玖拾捌元為原告戊○○、以新臺幣伍拾壹萬捌仟元為原告
己○○、以新臺幣貳拾伍萬元分別為原告丁○○、乙○○、甲○○預供擔保，得免為假執行。
原告其餘假執行之聲請駁回。
    事  實  及  理  由
甲、程序方面：
    按訴狀送達後，原告不得將原訴變更或追加他訴，但擴張或
    減縮應受判決事項之聲明者，不在此限，民事訴訟法第255
    條第1項第3款定有明文。查原告戊○○於刑事附帶民事訴訟
    程序起訴時，係請求被告連帶給付損害賠償金新台幣（下同
    ）3,392,870元，原告己○○則請求被告連帶給付損害賠償
    金3,000,000元，嗣經本院刑事庭裁定移送民事庭審理中之
    民國97年1月24日言詞辯論期日，原告戊○○就喪葬費用部
    分為減縮後，與精神慰撫金部分併計後，減縮請求被告連帶
    賠償之金額為3,205,120元，原告己○○則追加請求所負擔
    支出之喪葬費用，與精神慰撫金部分併計後，擴張請求被告
    連帶賠償3,268,000元，各該部分既屬減縮、擴張應受判決
    事項之聲明，依上開規定，自應准許之。
乙、實體方面：
一、本件原告起訴主張：
（一）被告辛○○明知酒後不得駕車，仍於民國96年4月23日凌
      晨1時許，在臺北市○○路、衡陽路路口之錢櫃KTV內飲酒
      後，不顧其已有不能安全駕駛動力交通工具之風險存在，
      猶於是日3時23分許，駕駛車牌號碼3405─KA號自用小客
      車（下稱系爭車輛），沿衡陽路西向東行駛右轉中華路至
      錢櫃KTV前慢車道時等候友人而欲倒車時，未注意汽車倒
      車時，應顯示倒車燈光或手勢後，謹慎緩慢後倒，亦未注
      意有無其他車輛及行人在後方，且行經行人穿越道遇有行
      人穿越時，亦應暫停讓行人先行通過，而依當時情況，復
      無不能注意之情事，竟疏於注意，適有原告丙○○及原告
      之被繼承人吳黃卻2人由西向東沿中華路行人穿越道接近
      衡陽路口時，即遭被告辛○○不慎撞擊，並致原告丙○○
      受有右膝挫傷約2．0公分X1．0公分、右下肢瘀腫約9．0
      公X6．0公分等傷害，因行動不便而精神上受有痛苦，原
      告之被繼承人吳黃卻則因外傷性側大腦挫傷及出血、四肢
      多處挫傷及擦傷等傷害送醫救治，惟延至96年4月26日1時
      46分，仍因前開車禍所致之腦挫傷併顱內出血而傷重不治
      死亡，被告辛○○因前揭行為涉犯酒醉駕車、過失致死等
      罪之刑事部分，亦經本院刑事庭判處罪刑在案，且被告辛○○所駕駛之系爭車輛屬於被告晉椿工業股份有限公司（
      下稱晉椿公司）所有，因被告辛○○為被告晉椿公司之業
      務代表，負責接洽業務及訂單安排事宜，被告晉椿公司提
      供系爭車輛讓其使用應無一般上下班時間之限制，且此車
      輛之提供無疑擴大並增加被告辛○○執行職務上之機會與
      便利性，則被告晉椿公司自亦應承擔受僱人駕駛該車輛發
      生危害他人之風險，且以其任職業務代表，難免須交際應
      酬而論，其事發時執行職務之範圍或適法與否並非一般第
      三人得分辨，由被告辛○○於凌晨3時酒醉駕車之情況，
      被告晉椿公司對其之監督復顯有疏忽，其自應依民法第18
      8條第1項前段規定，對被告辛○○前述侵權行為負連帶損
      害賠償責任。
（二）下述各項損害，均係被告辛○○不法侵害所生之結果，被
      告晉椿公司則為其僱用人，亦應依民法第188條第1項前段
      規定對於原告負連帶賠償責任，關於原告分別請求賠償之
      金額如下：(1)原告丙○○部分，其因前揭自己受傷之傷勢
      而行動不便，身心受有極大痛楚，為此請求賠償精神慰撫
      金50,000元；另配偶吳黃卻與其相互扶持逾半世紀，遭被
      告辛○○撞死後，原告丙○○頓失伴侶而甚為悲傷，身心
      遭受極大煎熬，為此請求被告連帶賠償精神慰撫金3,000,
      000元。(2)原告戊○○在母親吳黃卻遭撞擊後迄死亡前，
      有為此支出醫療費用12,870元，及於吳黃卻死亡後，曾支
      出喪葬費用計192,250元（二者共計為205,120元），併同
      其因母親吳黃卻死亡後，因思念母親等情，身心受有痛苦
      而依民法第194條請求精神慰撫金3,000,000元之部分，請
      求被告應連帶賠償其3,205,120元。(3)原告己○○因前述
      母親吳黃卻死亡而支出喪葬費用268,000元，併同其因母
      親吳黃卻死亡後，因思念母親等情，身心受有痛苦而依民
      法第194條請求精神慰撫金3,000,000元之部分後，共計請
      求被告連帶賠償之金額為3,268,000元。(4)原告丁○○、
      乙○○、甲○○因前述母親死亡之結果，頓失天倫之樂，
      並嚐受思念母親之苦，身心均受有極大痛苦，為此依民法
      第194條規定，請求被告連帶賠償其等精神慰撫金各3,000
      ,000 元。並聲明：(1)被告應連帶給付原告丙○○3,050,0
      00元、連帶給付原告戊○○3,205,120元、連帶給付原告
      己○○3,268,000元、連帶給付原告丁○○、乙○○、甲○○各3,000,000元，及均自起訴狀繕本送達翌日起至清
      償日止，按年息5%計算之利息；(2)願供擔保，請准為假執
      行之宣告。
二、被告辛○○係以：目前無力賠償等語置辯，而被告晉椿公司
    則抗辯以：民法第188條第1項關於僱用人之侵權行為連帶損
    害賠償責任規定，必須出於受僱人因執行職務而不法侵害他
    人權利者始適用之，若係受僱人之個人犯罪行為而於執行職
    務無關，本無該規定之適用，本件96年4月23日凌晨3時事發
    之前一日為星期日，該時間顯非工作時間，且當日係被告辛○○與友人外出聚會飲宴後，因倒車不慎所引起，亦係被告
    辛○○之個人犯罪行為，與其執行被告晉椿公司之職務並無
    涉，且系爭車輛雖係被告晉椿公司所有，但僅供為公務使用
    ，被告辛○○乃從事業務員工作，並非以駕駛工作為其執行
    職務之內容，而由該車外觀並未標示公司名稱等，與一般自
    用小客車無異，客觀上亦難認被告辛○○斯時駕駛系爭車輛
    之行為與其執行職務有關，被告晉椿公司自無對於前述被告
    辛○○之侵權行為，須與其負僱用人連帶損害賠償責任規定
    之適用。並均聲明：原告之訴及假執行之聲請均駁回，被告
    辛○○且聲明：如受不利判決，願供擔保請准宣告免為假執
    行。
三、本件原告主張被告辛○○明知酒後不得駕車，仍於96年4月2
    3日凌晨1時許，在臺北市○○路、衡陽路路口之錢櫃KTV內
    與友人飲用啤酒，而已達不能安全駕駛動力交通工具之狀態
    後，仍於是日3時23分許駕駛系爭車輛沿衡陽路西向東行駛
    右轉中華路至錢櫃KTV前慢車道等候友人時，因發現友人係
    在車後方等候，其為貪圖時間便利而以倒車方式欲接載友人
    ，且斯時其應注意汽車倒車時，應顯示倒車燈光或手勢後，
    謹慎緩慢後倒，並應注意其他車輛及行人，且行經行人穿越
    道，遇有行人穿越時應暫停讓行人先行通過，而依當時天候
    晴、夜間有照明、路面鋪裝柏油、乾燥、無缺陷、無障礙物
    、視距良好，對於系爭車輛後面之人、車動態當能確切掌握
    等情況，其亦無不能注意之情事，竟疏未注意，而於倒車時
    撞及適由西向東沿中華路行人穿越道接近衡陽路口之原告丙○○及原告之被繼承人吳黃卻，並致原告丙○○受有右膝挫
    傷約2．0公分X1．0公分、右下肢瘀腫約9．0公X6．0公分等
    傷害，而原告之被繼承人吳黃卻則因外傷性側大腦挫傷及出
    血、四肢多處挫傷及擦傷等傷害送醫救治，惟經急救後，延
    至96年4月26日1時46分仍因車禍所致之腦挫傷併顱內出血傷
    重不治死亡，於警方抵達現場時對被告辛○○施以呼氣測試
    結果，所測得其酒精呼氣酒精濃度達每公升0．43毫克，而
    被告辛○○因而涉犯酒醉駕車、過失致死等罪之刑事部分，
    亦經本院刑事庭以96年度交易字第358號刑事判決處被告辛○○罪刑並定其應執行有期徒刑10月等事實，業據其等提出
    刑事判決書一份為證，並有臺北市政府交通警察大隊之道路
    交通事故調查報告所附初步分析研判表、現場圖、道路交通
    事故補充資料表、談話紀錄表、臺北市政府警察局中正第一
    分局調查筆錄、酒精測定紀錄表等影本及現場照片等件附卷
    可稽，自堪認屬實。因之，被告辛○○既有上述過失行為而
    不法侵害原告丙○○之身體，並造成原告丙○○之配偶亦為
    其餘原告之母親吳黃卻死亡，被告辛○○自應對原告負侵權
    行為之損害賠償責任。
四、次按，民法第188條第1項前段係規定：受僱人因執行職務，
    不法侵害他人之權利者，由僱用人與行為人連帶負損害賠償
    責任，故須受僱人係因積極執行或消極不執行其受僱擔任之
    工作職務，且參諸最高法院42年臺上字第1224號判例意旨，
    應以行為之外觀堪認客觀上受僱人係執行職務，並進而對被
    害人造成侵權行為時，僱用人始須就之負連帶損害賠償責任
    。本件原告所主張被告辛○○事發時係為被告晉椿公司執行
    職務一節，已為被告晉椿公司所否認，依民事訴訟法第277
    條前段關於當事人主張有利於己之事實者，就其事實有舉證
    責任之規定，原告就此自應舉證以實其說，而被告辛○○所
    駕駛之上開車輛雖為被告晉椿公司所有，且係因被告辛○○
    於被告晉椿公司擔任業務代表工作之需要，被告晉椿公司始
    將該車輛交由被告辛○○駕駛，但事發當日確為星期日甫過
    之翌日凌晨3時許，並非一般上班時間，而被告辛○○於刑
    事案件審理中亦均稱當時其與友人前往ＫＴＶ飲酒後，在該
    處欲倒車接載友人時疏未注意所致，並非為被告晉椿公司接
    洽業務事宜，有前述刑事判決書影本各一份所載內容附卷供
    佐，加以被告辛○○所擔任職務主要右在業務接洽事宜，並
    非駕駛本身，已難認被告前述過失侵權行為，係為被告晉椿
    公司執行職務中所發生；抑且，再參諸卷附現場照片所示被
    告辛○○所駕駛車輛之外觀，復無任何堪認系爭車輛為被告
    晉椿公司所有或使用之字樣，客觀上確亦無從知悉被告辛○○駕駛系爭車輛時係為被告晉椿公司執行職務，被告晉椿公
    司辯稱被告辛○○前述侵權行為客觀上均與為該公司執行職
    務一事無關，應為可採。至於原告雖又稱被告晉椿公司交付
    該車輛供被告辛○○使用，對於車輛駕駛所可能導致對他人
    之損害亦應負責，姑不論如前述，被告辛○○並非為被告晉
    椿公司執行職務中而駕駛該車輛，且縱使被告晉椿公司提供
    車輛使用者確有出於為便利被告辛○○執行受指派之職務，
    以被告辛○○持有合法駕照而應有相當駕駛技術及能力，復
    難認其平時之狀況有何堪疑係欠缺一般駕駛能力之情況下，
    被告晉椿公司為職務執行考量而提供車輛與被告辛○○使用
    之同時，既亦有盡相當注意義務，若對於辛○○非執行職務
    中，因使用該車輛所生之侵權行為，一律均課予被告晉椿公
    司應負連帶損害賠償之責任，亦屬過苛，是原告執此謂被告
    晉椿公司應依民法第188條第1項規定，對其等負侵權行為連
    帶損害賠償責任，尚難認有據。
五、因之，被告辛○○有過失不法撞擊原告之被繼承人吳黃卻而
    致其死亡之侵權行為，既經認定，依民法第184條、第194條
    規定，其自應分別對原告負損害賠償責任，而關於原告各該
    請求被告辛○○賠償費用，是否應予准許，則分述如下：
（一）原告戊○○所請求已支出之醫療費12,870元部份，業據其
      提出醫療費用證明書影本2紙為憑，除其中所列證明書費
      用360元者，應非治療上之支付而均不應准許，其餘醫療
      費用計12,510元（12,870－360＝12,510）者，依原告之
      被繼承人吳黃卻送醫治療之狀況及各該證明書所載治療費
      別，自屬治療上之必要費用，且原告戊○○主張各該費用
      為其所支出一事，亦為被告辛○○所不爭執，是原告戊○○據之請求被告辛○○賠償12,510元，即屬有據。
（二）關於原告戊○○請求所支出喪葬費用192,250元部分，業
      據其提出統一發票、收入憑單等影本共5紙為憑，被告辛○○就此亦不爭執，則其請求被告辛○○如數賠償，為有
      理由；另關於原告己○○所請求喪葬費用268,000元之損
      害部分，亦據其提出代收訂金單影本一份為證，被告辛○○就此亦不爭執，自亦應賠償之。
（三）原告丙○○亦有因被告前述過失行為，受有右膝挫傷約2
      ．0公分X1．0公分、右下肢瘀腫約9．0公X6．0公分等傷
      害一節，既為兩造所不爭執，以原告丙○○於事發時為87
      歲之高齡，雖然上開右肢挫傷等程度尚非嚴重，應仍足以
      對其行動能力造成不便，其為此精神上自應受有痛苦，及
      兩造之身分、地位等情，應認原告丙○○就此請求給付精
      神慰撫金50,000元，尚嫌過高，應予核減為20,000元方屬
      公允，逾此數額之請求，則無理由。
（四）原告丙○○、丁○○、己○○、戊○○、乙○○、甲○○
      因吳黃卻遭撞擊死亡，各請求被告賠償精神慰籍金3,000,
      000元部分：
      按不法侵害他人致死者，被害人之父、母、子、女及配偶
      ，雖非財產上之損害，亦得請求賠償相當之金額，民法第
      194條定有明文。而非財產上損害之慰撫金數額，究竟若
      干為適當，則應斟酌兩造身分、地位及經濟狀況，俾為審
      判之依據（參見最高法院86年度臺上字第511號裁判意旨
      ）。查本件原告丙○○年已逾87歲，目睹配偶吳黃卻遭撞
      擊之過程，應受有相當驚嚇而堪認其身心受有極大之痛苦
      ，而其餘原告均為吳黃卻之子女，以吳黃卻於79歲之高齡
      突遭被告辛○○過失撞擊死亡，其等頓失依恃，精神上自
      均亦受有相當痛苦等實際情況，及兩造之身分、地位，認
      原告分別請求3,000,000元，尚嫌過高，就原告丙○○之
      請求，應予核減為900,000元，其餘原告請求則均核減為
      500,000元方屬公允，逾此數額之請求，為無理由。
六、再按，保險人依強制汽車責任保險法規定所為之保險給付，
    視為被保險人損害賠償金額之一部分。被保險人受賠償請求
    時，得扣除之。強制汽車責任保險法第32條定有明文。此一
    規定之立法目的，在於保險人之給付乃由於被保險人支付保
    險費所生，性質上屬於被保險人賠償責任之承擔或轉嫁，自
    應視為加害人或被保險人損害賠償金額之一部分，為避免受
    害人雙重受償，渠等於受賠償請求時，自得扣除之。本件原
    告於前開吳黃卻之死亡事故發生後，確有領取強制汽車責任
    險保險金共計1,500,000元及醫療費用5,662元，既為兩造所
    不爭，自應就此部分予以扣除，亦即吳黃卻之醫療費用既均
    由原告戊○○負擔，則前開原告戊○○得請求賠償之醫療費
    用12,510元，經扣除已領取之醫療費用5,662元後，被告辛○○尚應賠償其支出醫療費用之損害為6,848元（12,510－
    5,662＝6,848），而其餘已領取之1,500,000元強制汽車責
    任保險金，則係原告6人所共同領取，原告各應扣除250,000
    元。是被告辛○○應賠償原告丙○○者共計為670,000元（
    20,000＋900,000－250,000＝670,000）、應賠償原告戊○○共計449,098元（6,848＋192,250＋500,000－250,000＝
    449,098）、應賠償原告己○○共計518,000元（268,000＋
    500,000－250,000＝518,000）、賠償原告丁○○、乙○○
    、甲○○各250,000元（500,000－250,000＝250,000）。
七、從而，原告均依民法第184條第1項前段、第194條等關於侵
    權行為之規定，請求被告辛○○賠償原告丙○○670,000元
    、賠償原告戊○○449,098元、賠償原告己○○518,000元、
    賠償原告丁○○、乙○○、甲○○各250,000元，及均自起
    訴狀繕本送達被告辛○○翌日即96年7月19日起至清償日，
    按年息5%計算之法定遲延利息，為有理由，應予准許；超過
    部分及對被告晉椿公司之請求，則均無依據，應予駁回。
八、兩造其餘之攻擊或防禦方法及未經援用之證據，經本院斟酌
    後，認為均不足以影響本判決之結果，自無逐一詳予論駁之
    必要，併此敘明。
九、原告及被告辛○○分別陳明願供擔保，聲請宣告假執行，關
    於原告各該勝訴部份，核與民事訴訟法第390條2項、第392
    條規定相符，爰各酌定相當擔保金額准許宣告之。至於其餘
    假執行之聲請，因訴之駁回而失所依附，不予准許。
十、訴訟費用負擔之依據：民事訴訟法第79條、第85條第1項前
    段。
中    華    民    國    97    年    3     月    27    日
                  民事第五庭    法  官  林麗真
以上正本，係照原本作成。
如對本判決上訴，須於判決送達後20日內向本院提出上訴狀
中    華    民    國    97    年    3     月    28    日
                                書記官  李承翰


司法院資訊處製作；財團法人民間司法改革基金會備份。
